臺灣臺中地方法院民事判決　　95年度簡上字第291號
上　訴　人　甲○○
訴訟代理人　熊治璿　　律師
複代理人　　林巧雲　　律師
被上訴人　　建台藥品股份有限公司(即張俊茂之承當訴訟人)
法定代理人　乙○○
訴訟代理人　蕭隆泉　　律師
上當事人間請求確認本票債權不存在事件，上訴人對於中華民國
95年9月4日本院臺中簡易庭94年度中簡字第1510號第一審判決提
起上訴，本院於民國96年12月7日言詞辯論終結，判決如下：
    主    文
上訴駁回。
第二審訴訟費用新臺幣壹拾貳萬零參佰元由上訴人負擔。
    事實及理由
壹、程序方面：
    按訴訟繫屬中為訴訟標的之法律關係，雖移轉於第三人，於
    訴訟無影響。但第三人如經兩造同意，得聲請代當事人承當
    訴訟。前項但書情形，僅他造不同意者，移轉之當事人或第
    三人得聲請法院以裁定許第三人承當訴訟，民事訴訟法第25
    4條第1項、第2項定有明文。查本件被上訴人張俊茂已將上
    訴人簽發之發票日期民國（下同）91年2月24日、到期日92
    年2月23日、票面金額新台幣8,000,000元、票號WG00000000
    號本票之票據權利讓與建台藥品股份有限公司，並同意建台
    藥品股份有限公司承當訴訟，建台藥品股份有限公司亦向本
    院聲請承當訴訟，經本院於96年4月30日裁定命建台藥品股
    份有限公司代被上訴人張俊茂承當訴訟，故本件應列建台藥
    品股份有限公司為被上訴人，合先敘明。
貳、實體方面：
一、上訴人部分：
  (一)張俊茂持有上訴人簽發如附表所示之本票（以下簡稱系爭本
    票），向本院聲請准予強制執行之裁定（94年度票字第7056
    號），嗣由被上訴人自張俊茂受讓系爭本票權利，惟系爭本
    票並非上訴人所簽發，其上之簽名及所按指印，均非上訴人
    所為，該本票顯係遭人偽造，上訴人既未在系爭本票上簽名
    及按指印，自不負票據債務。原審判決無非以法務部調查局
    之鑑定筆跡結果，認定系爭本票上「甲○○」簽名應係出自
    上訴人之手筆，惟法務部調查局於鑑定筆跡時，雖有將印鑑
    登記證明申請書中之上訴人簽名及上訴人當庭所為之簽名列
    入參考，惟實際上並未就該筆簽名加以比對，此稽之各該簽
    名部分均未有比對之箭頭標示即可明瞭，故其鑑定結果顯有
    錯誤，該鑑定結論尚無足採信。
  (二)縱認系爭本票係上訴人所簽發，惟上訴人否認有積欠被上訴
    人8,000,000元款項，否認兩造間有簽系爭本票之原因關係
    ，應由被上訴人就系爭本票之原因關係存在負舉證之責。被
    上訴人固於原審提出承諾書為證，主張為上訴人簽發系爭本
    票之原因關係，但上訴人否認承諾書之真正，應由被上訴人
    就承諾書之真正加以舉證。且以肉眼觀察，該承諾書之筆跡
    與卷內留存之上訴人印鑑登記申請書、台灣土地銀行融資契
    約及當庭書寫筆明顯不同，該承諾書顯非出自上訴人之手。
    又依承諾書載明「茲因柯金城積欠建台藥品股份有限公司新
    台幣捌佰萬元，甲○○願意替柯金城償還債務，承諾如左…
    」，可知此承諾書之法律性質為債務承擔，由上訴人甲○○
    承擔柯金城對建台公司的貨款債務，惟上訴人自始否認貨款
    債務之存在，被上訴人亦從未提出任何證據證明其對柯金城
    有貨款債權8,000,000元，被上訴人既未就其貨款債權之成
    立善盡舉證責任，自應為其不利之認定，應認定柯金城之貨
    款債務不存在，準此，上訴人之債務承擔自不成立，上訴人
    以此事由主張原因關係不存在對抗建台公司，自屬有理。再
    依承諾書內容所示被上訴人自91年2月24日起即可行使該8,0
    00,000元之藥品貨款請求權，惟迄今被上訴人均未向上訴人
    主張行使該項請求權，則該8,000,000元藥品貨款請求權，
    已罹於2年消滅時效至明，上訴人自得依民法第144條第1項
    之規定主張時效抗辯權，而拒絕給付8,000,000元貨款。
  (三)被上訴人主張系爭本票由張俊茂轉讓票據權利予被上訴人，
    故被上訴人始有權利承當訴訟。惟張俊茂並未取得票據權利
    ，建台公司自無從自張俊茂受讓取得票據權利。按系爭本票
    固係由張俊茂向鈞院聲請本票裁定，依張俊茂主張係受被上
    訴人委託處理系爭本票，受委託對上訴人向鈞院聲請本票裁
    定而持有系爭本票，基此，張俊茂取得系爭本票並無受讓票
    據權利之意思，只是受委託處理票據事宜，故張俊茂實際上
    並未自前手取得系爭本票之權利，即張俊茂就系爭本票自無
    任票據權利可言。且張俊茂雖已將系爭本票再讓與被上訴人
    ，惟被上訴人並未給付任何對價而受讓票據，依票據法第14
    條第2項之規定，被上訴人自不得取得大於前手（即張俊茂
    ）之權利，而張俊茂自始並無取得系爭票據權利，則被上訴
    人亦未自張俊茂受取得票據權利，上訴人無庸負擔系爭本票
    債務，上訴人提起本訴請求確認被上訴人就系爭本票對上訴
    人之本票債不存在，誠屬有理。並聲明求為判決：原判決廢
    棄；廢棄部分，確認被上訴人持有之系爭本票之票據債權不
    存在。
二、被上訴人部分：
  (一)上訴人之子柯金城於多年前，即與被上訴人從事動物用藥品
    之買賣，然柯金城因生意經營不善，積欠被上訴人鉅額貨款
    ，上訴人遂提供其所有坐落台中縣霧峰鄉○○○段0000-000
    0號土地作為擔保，於89年10月間，為被上訴人設定最高限
    額為6,000,000元之抵押權，被上訴人因而繼續供貨給柯金
    城。詎料，柯金城積欠之貨款債務竟持續擴大，上訴人遂於
    91年2月24日承諾替柯金城清償貨款，並書立承諾書及簽發
    系爭本票交付予被上訴人清償柯金城積欠之貨款，承諾書載
    明「茲因柯金城積欠建台藥品股份有限公司新台幣捌佰萬元
    ，甲○○願意替柯金城償還債務，承諾如左：一甲○○承諾
    償還柯金城積欠建台藥品股份有限公司之債務新台幣捌佰萬
    元並同意在本票上親自簽名捺印，本票號碼WG00000000…三
    甲○○承諾願負責清償之責，並放棄先訴抗辯權。」上訴人
    既簽發系爭本票予被上訴人清償貨款，則被上訴人對上訴人
    確有本票債權存在，被上訴人為本件債務清償問題，委託張
    俊茂出面與上訴人及其家庭成員接洽，全權處理本件債務糾
    紛相關事宜，為利張俊茂全權處理系爭本票事宜，被上訴人
    乃將系爭本票交付轉讓予張俊茂，上訴人謂張俊茂實際上並
    未自被上訴人取得票據權利，顯屬錯誤，且被上訴人本即為
    系爭本票之持票人，如認張俊茂未自被上訴人處取得系爭票
    據權利，則被上訴人本於持票人之身份，亦得享有系爭本票
    權利。
  (二)系爭本票上之簽名確為上訴人所親簽，已據原審送請法務部
    調查局鑑定無誤，上訴人以鑑定有誤無非以上訴人於印鑑登
    記證明申請書中及當庭書寫之筆跡無比對之箭頭標示為據，
    惟鑑定單位既已將上訴人印鑑登記證明申請書中及當庭之簽
    名列為乙類簽名，自係仔細參較鑑定，而鑑定單位比對簽名
    真正與，並不以就所有比較簽名全部標示箭號為必要。另上
    訴人雖否認承諾書之真正，惟經原審以肉眼核對、勘驗筆跡
    ，認定被上訴人提出之承諾書及系爭本票上訴人之簽名顯然
    相符，佐以承諾書之文義與系爭本票顯相關聯及上訴人雖一
    再否認系爭本票上簽名之真正，卻經法務部調查局鑑定系爭
    本票上之簽名與上訴人簽名筆劃特徵相同，足證上訴人所言
    顯有不實，另上訴人亦曾以其土地作為擔保，設定抵押權予
    被上訴人如前述，足證柯金城確實積欠被上訴人藥品貨款，
    否則上訴人豈有以其土地為被上訴人設定最高限額抵押權之
    可能，綜合上述依經驗法則判斷，均足以判定承諾書之簽名
    確係上訴人所為。
  (三)民法第144條第1項規定係採抗辯權發生主義，即消滅時效完
    成後，權利自體本身不消滅，其訴權亦不消滅，僅使義務人
    取得拒絕給付抗辯權。本件上訴人起訴請求確認本票債權不
    存在，即使消滅時效完成，僅係抗辯權發生而已，權利本身
    並不消滅，上訴人於本件以藥品貨款已消滅時效為辯，顯然
    與法不合；且本件訴訟標的是票據法律關係，與上訴人所主
    張之藥品貨款不同，上訴人於本件主張藥品貨款之時效抗辯
    亦與法不合；再柯金城為被上訴人之經銷商，由被上訴人供
    給藥品委託柯金城銷售，銷售所得價款每月月底結帳，由柯
    金城簽發支票予被上訴人兌領，此項基於委任關係所生之債
    ，與商人所供給之商品代價不同，應不適用民法第127條第8
    款之短期時效；末按上訴人於書立承諾書時已承諾放棄先訴
    抗辯權，又於本件主張時效抗辯，實無理由。並聲明求為判
    決：駁回上訴。
三、上訴人主張系爭本票上之簽名及指印均非上訴人所為，非其
    簽發，對被上訴人不負給付票款之義務；又縱認系爭本票係
    上訴人所簽發，惟兩造間並無簽發系爭本票之原因關係，否
    認積欠被上訴人款項亦否認系爭承諾書之真正，且承諾書內
    容所載之貨款債權已罹於消滅時效，上訴人無須對被上訴人
    負給付票款之責；張俊茂自被上訴人處受讓系爭本票，並無
    取得本票權利之意思，被上訴人再自張俊茂處受讓取得系爭
    本票，因屬無對價，不得享有優於前手之權利，而其前手之
    張俊茂既本取得票據權利，被上訴人自亦無法取得票據權利
    等情，均為被上訴人所否認，並以前詞置辯。經查：
  (一)系爭本票由被上訴人轉讓交付予張俊茂，並由張俊茂持向本
    院聲請本票准予強制執行之裁定，經本院94年度票字第7056
    號准許，嗣再由被上訴人自張俊茂受讓系爭本票等事實，為
    兩造所不爭執，則於被上訴人與張俊茂間，既有轉讓系爭本
    票票據權利之意思及交付、受讓系爭本票之行為，自應認為
    系爭本票票據權利業由張俊茂受讓取得，縱然張俊茂受讓系
    爭本票係出於受被上訴人委託據以聲請本票裁定之目的，亦
    無礙於系爭本票票據權利移轉之效力。至於張俊茂自被上訴
    人受讓系爭本票暨被上訴人自張俊茂受讓系爭本票之行為，
    如屬無對價或以不相當之對價而取得票據，或張俊茂受讓系
    爭本票是否為惡意等節，依票據法第13、14條之規定，僅發
    生票據債務人得以與執票人之前手間所存抗辯事由對抗執票
    人及執票人不得享有優於其前手權利之法律效果，尚非因此
    即不得行使票據權利，上訴人主張張俊茂未取得系爭本票權
    利，因而被上訴人亦無法取得系爭本票權利云云，顯屬無由
    ，不足為信。
  (二)上訴人固否認系爭本票上簽名之真正，惟經原審向本院民事
    執行處調取94年執字第7593號債權人台灣土地銀行股份有限
    公司、債務人為上訴人及柯金文之執行案卷內附之上訴人向
    台灣土地銀行股份有限公司借款時所簽立之借據、授信約定
    書、存摺存款融資契約原本、印鑑登記證明申請書2紙（其
    上均有上訴人之親筆簽名）、上訴人於原審當庭書寫之簽名
    及系爭本票原本1紙，函請法務部調查局鑑定，經該局以歸
    納分析、特徵比對等方法鑑定，將系爭本票上發票人欄所寫
    「甲○○」字跡編為甲類鑑定資料；並將「甲○○」當庭筆
    跡2紙、借據暨授信約定書原件1紙、存摺存款融資契約原本
    1 紙、印鑑登記證明申請書原件2紙，其上「甲○○」本人
    所寫簽名字跡均編為乙類鑑定資料。比對結果認甲類字跡之
    結構佈局、態勢神韻與乙類字跡相符；甲類字跡之書寫習慣
    （包括：起筆、收筆、筆力、筆速、筆序等筆劃細部特徵）
    與乙類字跡相同，因此鑑定：甲類簽名與乙類簽名筆劃特徵
    相同，有該局95年5月24日調科貳字第09500232540號鑑定通
    知書及鑑定分析表在卷可憑。上訴人雖以法務部調查局所為
    上開鑑定並未比對上訴人於印鑑登記證明申請書及當庭書寫
    之筆跡，該鑑定結果不正確云云，然經本院向法務部調查局
    函詢結果，該局以96年4月17日調科貳字第09600158160號函
    覆：「二本局95年5月24日調科貳字第09500232540號鑑定通
    知書所附八表中乙類鑑定資料「甲○○」之9式簽名取樣來
    源如后：(一)左上2式橫書簽名採自2份印鑑登記證明申請書。
    (二)右上2式橫書簽名採自原告10月21日當庭書寫筆跡。(三)下
    方式直書簽名分別採自89.5.31借據、授信約定書及87.4.
    15存摺存款融資契約。三本案在將甲類字跡與乙類字跡進行
    比對時，乙類所有字跡（包括當事人當庭字跡與平日字跡）
    均納入分析圍，惟考量到當庭書寫字跡較為僵硬滯澀，其筆
    勢流利程度較不如平日字跡自然順暢，因此，在行筆劃歸納
    分析與特徵比對時，係以平日字跡為主、當庭字跡為輔，特
    徵標記也落於平日書寫之5式直書簽名上，但橫書4式簽名並
    未排除在參對樣本之外。」等語，足證法務部調查局之鑑定
    已將原審送請鑑定之所有筆跡樣本均列入比對，並考量平日
    字跡較為自然順暢等之因素綜合判斷後，而為其整體之鑑定
    意見，該鑑定結果自屬可採，上訴人指未將印鑑登記證明申
    請書及當庭書寫筆跡列入比對，顯有誤認。則依原審送請鑑
    定比對之文件上簽名，既經鑑定認為應係出於同一人之手筆
    ，而其中借據、授信約定書、存摺存款融資契約、印鑑登記
    證明申請書及上訴人當庭書寫之簽名均係上訴人所為，則系
    爭本票上「甲○○」之簽名，應得以認定確屬上訴人所為，
    上訴人仍執詞否認系爭本票上簽名之真正，殊難採納。
  (三)按本票固為無因證券，票據債務人不得以自己與發票人或執
    票人前手間所存在之抗辯事由，對抗執票人。然發票人非不
    得以自己與執票人間所存之抗辯事由對抗執票人，此觀票據
    法第13條上段之反面解釋而自明。又如發票人一旦提出其基
    礎原因關係不存在之對人抗辯，執票人自應就該基礎原因關
    係存在之積極事實，負舉證責任（最高法院81年度台上字第
    879號判決意旨參照）。系爭本票上之簽名為上訴人所為，
    即系爭本票為真正乙節，已認定如前，上訴人復以兩造間並
    無任何債權、債務關係存在，即以基礎原因關係不存在為抗
    辯，依前揭說明，應由被上訴人就兩造間簽發系爭本票之基
    礎原因關係存在之事實負證明之責。被上訴人就其持有系爭
    本票之基礎原因關係，辯稱：系爭本票係上訴人為清償其子
    柯金城積欠被上訴人之8,000,000元貨款而簽發，上訴人並
    同時書立承諾書1紙交付予被上訴人為憑等語，已據被上訴
    人於原審提出承諾書1紙為證，上訴人雖亦否認承諾書之真
    正。惟按文書之真偽，得依核對筆跡或印跡證之，民事訴訟
    法第359條第1項定有明文；而供核對之筆跡是否與文書上之
    筆跡相符，法院本得依其自由心證判斷之，最高法院28年上
    字第1905號判例可供參照。本院審酌該紙承諾書上「甲○○
    」之簽名與系爭本票上「甲○○」之簽名，就其起筆、收筆
    、運筆、筆力、筆速、筆序等筆劃方式，以肉眼觀察，兩者
    筆勢明顯相同，堪認係出自同一人之手筆，而系爭本票上之
    簽名，既業經法務部調查局鑑定認定係上訴人所為，則被上
    訴人提出之承諾書上之簽名，亦堪認為係上訴人所簽。又上
    訴人為訴外人柯金城處理積欠被上訴人之債務事宜，並非僅
    此一端；而是早於89年10月間，即提供其所有台中縣霧峰鄉
    ○○○段413地號土地，設定最高限額抵押權6,000,000元予
    被上訴人，以充訴外人柯金城積欠被上訴人貨款債權之擔保
    ，此有被上訴人於原審提出之台中縣大里地政事所土地登記
    謄本影本1份、他項權利證明書影本1紙、土地（建築改良物
    ）抵押權設定契約書影本1份在卷可憑。且其後該土地復經
    台灣土地銀行股份有限公司實施抵押權而拍賣完畢，被上訴
    人並持上開抵押權參與分配，而獲得556,954元之分配金額
    （本院94年度執字第7593號返還借款執行事件），即上訴人
    前已有為訴外人柯金城擔保並清償柯金城被上訴人貨款債務
    之事實。再參酌本件系爭承諾書上記載：「茲因柯金城積欠
    建台藥品股份有限公司新台幣捌佰萬元，甲○○願意替柯金
    城償還債務，承諾如左：一、甲○○承諾償還柯金城積欠建
    台藥品股份有限公司之債務新台幣捌佰萬元，並同意在本票
    上親自簽名捺印，本票號碼WG00000000……。」等語，亦載
    明上訴人因同意在本票上親自簽名，本票號碼WG00000000即
    系爭本票，核與上訴人確有簽發本票交付予被上訴人之事實
    相符及承諾書之簽署日期與系爭本票之發票日期均屬相同等
    情，可見承諾書所載內容非虛。是被上訴人辯稱系爭本票係
    上訴人為清償訴外人柯金城積欠被上訴人之債務而簽發等情
    ，應堪信為真正。至上訴人於本件併否認被上訴人對柯金城
    之8, 000,000元貨款債務之存在，顯然與其簽署之承諾書內
    容已確認柯金城積欠被上訴人貨款8,000,000元之情相悖，
    且上訴人既係為代為清償柯金城之債務始有簽發系爭本票及
    簽立承諾書之舉，則就柯金城欠款之金額，必經雙方事前會
    算無誤，再依會算確認之金額據以簽發系爭本票及簽立承諾
    書，上訴人事後再就被上訴人對柯金城貨款債權之存否為爭
    執，顯難憑信。
  (四)上訴人另以依承諾書所載：上訴人乃承擔柯金城對被上訴人
    之貨款債務，而該貨款債務業已罹於2年時效期間，上訴人
    得主張時效抗辯，拒絕給付云云，惟按民法第144條第1項之
    規定係採抗辯權發生主義，其權利本身並不消滅，僅使債務
    人取得拒絕給付之抗辯權而已；又「請求權之消滅時效完成
    後，僅認債務人有拒絕給付之抗辯權，非使債權當然消滅，
    縱認被上訴人對於上訴人曾○豐，曾○秀（及陳○祥）之票
    款請求權，不發生時效中斷之效力，其債權亦非當然消滅，
    僅變成債務得拒絕給付之自然債務而已，上訴人以時效完成
    為由請求確認被上訴人就系爭本票之債權不存在，仍非有理
    由。」最高法院72年度台上字第428號裁判意旨參照，依前
    揭說明，上訴人以消滅時為辯據以主張本票債權不存在，已
    無理由。況本件確認系爭本票債權不存在之訴，其訴訟標的
    為系爭本票之票據法律關係，與上訴人所為時效抗辯之貨款
    債權之法律關係並不相同，上訴人於本件以被上訴人之貨款
    債權請求權已罹消滅時效為辯，更屬無據。
四、綜上所述，系爭本票及承諾書上之「甲○○」簽名，均屬上
    訴人所為，上訴人係為清償柯金城積欠被上訴人之貨款債務
    而簽發交付系爭本票等情，均堪認定。按票據係文義證券，
    在票據上簽名者，依票上所載文義負責，票據法第5條定有
    明文。本件系爭本票上上訴人之簽名既屬真正，且上訴人係
    為柯金城清償債務為原因，而簽發系爭本票予被上訴人，自
    應負票據債務人之責任，上訴人以系爭本票上之簽名非其所
    為及兩造間並無簽發系爭本票之原因關係為據，請求確認被
    上訴人持有如附表所示系爭本票對上訴人之票據權利不存在
    ，為無理由，應予駁回。原審為上訴人敗訴之判決，並無不
    合。上訴意旨指摘原判決不當，求予廢棄改判，為無理由，
    應予駁回。
五、本件事證已為明確，上訴人聲請再就系爭本票及承諾書為鑑
    定，本院審核認無再予調查之必要，附此敘明。
六、據上論結，本件上訴為無理由，依民事訴訟法第436條之1第
    3項、第449條第1項、第78條，判決如主文。
中　　華　　民　　國　　96　　年　　12　　月　　21　　日
                  民事第一庭  審判長  法  官　蔡王金全
                                      法  官　陳學德
                                      法  官　陳文爵
上正本證明與原本無異。
如不服本判決，僅得於收受本判決正本送達後20日內，以適用法
規顯有錯誤為理由，向本院提出上訴狀（須附繕本），經本院許
可後始可上訴，前項許可以原判決所涉及法律見解具有原則上重
要性者為限。
中　　華　　民　　國　　96　　年　　12　　月　　24　　日
                                      書記官　劉易柔
附表：
┌─┬────┬────┬────┬────┬─────┐
│編│發票人  │發票日  │ 到期日 │票面金額│ 票號     │
│號│        │        │        │        │          │
├─┼────┼────┼────┼────┼─────┤
│1 │甲○○  │91.2.24 │ 92.2.23│800萬元 │WG00000000│
└─┴────┴────┴────┴────┴─────┘
